【裁判字號】    98,上訴,3528
【裁判日期】    981216
【裁判案由】    偽造文書等
【裁判全文】
臺灣高等法院刑事判決                98年度上訴字第3528號
上  訴  人  臺灣士林地方法院檢察署檢察官
被      告  庚○○○
上列上訴人因被告偽造文書等案件，不服臺灣士林地方法院96年
度訴字第621 號，中華民國98年6 月30日第一審判決（起訴案號
：臺灣士林地方法院檢察署96年度偵緝字第263 號），提起上訴
，本院判決如下：
    主  文
原判決撤銷。
庚○○○連續行使偽造私文書，足以生損害於他人，處有期徒刑
壹年，減為有期徒刑陸月，如易科罰金，以銀元參佰元即新臺幣
玖佰元折算壹日。
    事  實
一、庚○○○於民國92、93年間，在其位於臺北市○○○路○ 段
    16號7 樓上班處所，召集如附表一所示之民間互助會，自任
    會首，詎庚○○○因資金週轉困難，竟基於意圖為自己不法
    所有之詐欺取財及行使偽造私文書之概括犯意，就其所召集
    如附表一所示之甲會，利用僅有少數會員到場競標或無人參
    與競標之際，先後於如附表二所示之時間在上址臺北市○○○路○ 段16號7 樓，在標單上書寫標息，連續冒用該互助會
    活會會員乙○○、甲○○、郭王秀蘭及辛○○之名義，偽造
    其等姓名之署押各1 枚在標單（僅記載競標人姓名、標息，
    並未記載「標單」兩字）準私文書後，持向出席之活會會員
    行使參加競標而得標，足以生損害於乙○○、甲○○、郭王
    秀蘭、辛○○及其他活會會員，影響會員間之信用評估及依
    約如期標得會款之利益，並向各活會會員收取會款，使不知
    情之活會會員均陷於錯誤，不知係冒標而誤認得標人將遵期
    繳交會款、可順利取得得標款項，而如數繳交會款予庚○○○（冒標之時間及會期、被冒標之會員姓名及會單編號、標
    息及各次詐得金額，詳如附表二所示），共詐得新臺幣131
    萬5 千200 元，迨庚○○○於93年8 月倒會後避不見面，該
    會之活會會員甲○○、郭王秀蘭、辛○○、丁○○（原名林
    宜嫚）、子○○、乙○○、癸○○、壬○○等人，始陸續得
    知上情。
二、案經林宜嫚、子○○訴由臺灣士林地方法院檢察署檢察官偵
    查起訴。
    理  由
壹、證據能力：
    本案以下所引用之卷證資料（包含人證與文書證據、物證等
    ），並無證據證明係公務員違背法定程序所取得，又被告以
    外之人於審判外之陳述，經核並無非出於自由意願而為陳述
    或遭違法取證及顯有不可信之情況，再卷內之文書證據，亦
    無刑事訴訟法第159 條之4 之顯有不可信之情況與不得作為
    證據之情形，且公訴人、被告迄本院言詞辯論終結前均未聲
    明異議，被告並明確表示對於本案全部證據方法之證據能力
    均無意見等語（見本院98年9 月24日準備程序筆錄），依刑
    事訴訟法第159 條至159 條之5 之規定，均有證據能力，合
    先敘明。
貳、實體方面：
一、認定犯罪事實所憑之證據及理由：
    訊據被告庚○○○對其如何於上開時地招攬如附表一所示之
    互助會，並偽造如附表二編號2 、3 、4 所示之標單，提出
    向出席之活會會員行使參加競標而得標，且因此詐得款項（
    冒標之時間及會期、被冒標之會員姓名及會單編號、標息及
    各次詐得金額，詳如附表二編號2 、3 、4 所示）等情，均
    坦承不諱，惟矢口否認有為附表二編號1 所示之冒標與詐欺
    之犯行，辯稱略以：我沒有在會單上冒乙○○之名義標會云
    云。惟查：被告確曾打電話給同是甲會會員之子○○，告知
    甲會92年11月1 日所開之標是由編號4 之會員乙○○得標，
    標息是4100元，子○○因此在其互助會單上為前開記載等情
    ，業經證人子○○在原審具結證述明確（見原審卷第84頁）
    ，並有證人子○○當庭所提出與其所證相符之互助會單在卷
    足憑（見原審卷第95頁），然乙○○就其所參加之前開甲會
    互助會還是活會，其尚未得標一節，亦經證人乙○○在原審
    證述稽詳（見原審卷第79頁），足徵乙○○就其所參加之前
    開甲會既未得標，而被告卻向子○○告知甲會92年11月1 日
    所開之標是由編號4 之會員乙○○得標，標息是4100元等語
    ，顯見被告係冒乙○○之名義冒標無疑，如此才會有實際上
    乙○○係活會，而被告卻向子○○偽稱甲會92年11月1 日所
    開之標是由編號4 之會員乙○○得標，標息是4100元之情。
    此外，被告所為事實欄一所示之犯行，亦據證人即附表一所
    示甲會之被冒標會員乙○○、甲○○、郭王秀蘭、辛○○，
    及其他活會會員丁○○（原名林宜嫚）、子○○、癸○○、
    壬○○，及死會會員陳鴦鴦、謝麗卿，分別於偵查及原審審
    理中證述明確（見94年度偵字第44號偵查卷第32至34頁、41
    至42頁、第15至16頁、第5 至6 頁、第20至21頁，96年度偵
    緝字第263 號卷第25至27頁，原審卷第78至94頁、第127 至
    132 頁、第239 至241 頁），並有被告庚○○○及證人丁○○提出之互助會單（見臺北市政府警察局北投分局刑案偵查
    卷宗第15頁、原審卷第21至31頁）、臺北富邦商業銀行股份
    有限公司營運作業部98年1 月23日函檢附被告000000000000
    號帳戶之交易明細、陽信銀行南京東路分行98年1 月22日、
    3 月17日函檢附被告000000000000號帳戶之交易明細（見原
    審卷第196 至228 頁）等文件附卷可稽。本件事證明確，被
    告犯行堪以認定，應予依法論科。
二、論罪理由：
  (一)新舊法比較：
    被告行為後，刑法業於94年1 月7 日修正，於94年2 月2日
    公布，於95年7 月1 日施行。按行為後法律有變更者，適用
    行為時之法律，但行為後之法律有利於行為人者，適用最有
    利於行為人之法律，刑法第2 條第1 項定有明文，此條規定
    與刑法第1 條罪刑法定主義契合，而貫徹法律禁止溯及既往
    原則，係規範行為後法律變更所生新舊法律比較適用之準據
    法；又刑法修正之比較新舊法，應就罪刑有關之共犯、未遂
    犯、想像競合犯、牽連犯、連續犯、結合犯，以及累犯加重
    、自首減輕暨其他法定加減原因（如身分加減）與加減例等
    一切情形，綜其全部罪刑之結果而為比較（最高法院95年度
    第8 次刑庭會議決議參照）。查就本件新舊法之比較適用：
  1.刑法第339 條第1 項之詐欺取財罪，其法定刑為「5 年以下
    有期徒刑、拘役或科或併科1 千元以下罰金」，而被告行為
    後施行之刑法第33條第5 款規定罰金刑為新臺幣1 千元以上
    ，以百元計算之，修正前之刑法第33條第5 款則規定罰金刑
    為銀元1 元（即新臺幣3 元）以上，經比較修正前、後法律
    ，以修正前之法律較有利於被告；
  2.被告行為後施行之刑法刪除第56條連續犯之規定，所犯各罪
    應依數罪併罰之規定分論併罰，經比較修正前、後法律，以
    修正前之法律較有利於被告；
  3.被告行為後施行之刑法刪除第55條牽連犯之規定，所犯各罪
    應依數罪併罰之規定分論併罰，經比較修正前、後法律，以
    修正前之法律較有利於被告；
  4.綜合上開新舊法比較結果，揆諸上揭最高法院決議及刑法第
    2 條第1 項前、後段規定之「從舊、從輕」原則，應適用修
    正前之刑法相關規定。
  (二)按民間互助會中之已得標會員，依據其與會首間之契約，無
    論何人得標，均有按期繳交會款之義務，故會首冒用他人名
    義得標，其詐欺所得之款，應僅限於未得標會員繳納之會款
    ；次按冒用他人名義書寫標單，以冒標他人之互助會，茍標
    單上除書寫被冒標者姓名及欲標取會款所出利息之金額外，
    並書有「標單」之意旨，而就文義內容之本身，使人一見即
    知係投標會款之標單，固係刑法第210 條所稱之私文書，惟
    如僅在紙上書寫被冒標者之姓名、所出利息之金額，就文義
    本身並不足以獨立表示一定用意之證明，如非依民間互助會
    之習慣，尚無從認定其上之文字係用以表示該名義人願出所
    書金額之利息以標取互助會會款之證明者，則非刑法第210
    條所規定之私文書，而屬同法第220 條第1 項以文書論之準
    私文書（最高法院92年度臺上字第7231號裁判意旨參照）。
    查本件被告就其所自承之冒用甲○○、郭王秀蘭、辛○○名
    義偽造之標單，僅記載被冒標人姓名及標息，則第三人僅憑
    標單之內容觀之，尚不能明瞭其用意何在，須依該互助會之
    約定，始足以表示該姓名係標取會款之會員，及標取會款之
    利息，而足以表示參與競標互助會會款之一定用意之證明，
    應屬刑法第220 條第1 項以文書論之準私文書，是核被告所
    為，係犯刑法第216 條、第220 條第1 項、第210 條之行使
    偽造準私文書罪，及同法第339 條第1 項之詐欺取財罪。被
    告所為偽造署押之行為，為偽造準私文書之階段行為，而偽
    造準私文書之低度行為，復為行使之高度行為所吸收，均不
    另論罪。被告如附表二所示於冒標得標後，使各次之數個活
    會會員陷於錯誤而交付會款之詐騙行為，均為同種想像競合
    犯，均應依刑法第55條之規定，從一重論以一詐欺取財罪；
    被告如附表二所示多次行使偽造準私文書、詐欺取財之犯行
    ，時間緊接，方法相同，各觸犯構成要件相同之罪名，顯係
    各基於概括犯意為之，應各依修正前刑法第56條連續犯之規
    定分別論以一行使偽造私文書罪、詐欺取財罪，並均依法加
    重其刑；被告所犯上開兩罪間，有方法結果之牽連關係，應
    依修正前刑法第55條牽連犯之規定，從一重之行使偽造私文
    書罪處斷。檢察官起訴書犯罪事實欄記載被告召集甲、乙、
    丙互助會，就乙會及丙會部分僅為背景事實之描述，又起訴
    書原附表所示被告冒標之情形因有誤載，業據蒞庭檢察官於
    原審審理中陳明及提出補充理由書在卷（見原審卷第239 頁
    、第255 頁），基於檢察一體原則，本院應就檢察官在原審
    闡明及更正後之事實（指被告為附表二編號2 、3 、4 所示
    之冒標及詐欺取財犯行）為審理。再檢察官就被告所為附表
    二編號1 所示之冒標及詐欺取財犯行雖未起訴，然此部分與
    前開被告所為附表二編號2 、3 、4 所示之冒標及詐欺取財
    犯行，時間緊接，手法雷同，具有連續犯與牽連犯之裁判上
    一罪關係，為起訴效力所及，且為上訴人上訴理由所指事項
    之一，本院爰就此部分一併審理，附此敘明。
三、原判決撤銷之理由及科刑審酌事由：
  (一)原審調查後，認被告連續行使偽造私文書與詐欺取財犯行事
    證明確，而予以論罪科刑，固非無見。惟原判決僅論及被告
    所為附表二編號2 、3 、4 而論未論及附表二編號1 所示之
    行使偽造私文書與詐欺取財之犯行，尚有未洽，檢察官上訴
    意旨指摘原判決此部分不當，為有理由，自應由本院予以撤
    銷改判。
  (二)爰審酌被告不思循合法途徑獲致財富，對被害人詐騙之金額
    非少，所為亦影響文書之信用性及正確性，惟於審理中坦承
    大部犯行，尚有悔意，並已獲部分被害人諒解，有被告提出
    之和解書在卷可參（見原審卷第185 至194 頁），暨其犯罪
    之動機、目的、手段、生活狀況、品行、智識程度等一切情
    狀，量處如主文第2 項所示之刑。再本件被告犯行使偽造準
    私文書等罪之犯罪時間，係於96年4 月24日之前，且無中華
    民國96年罪犯減刑條例所定不得減刑之情形，爰依同條例第
    2 條第1 項第3 款規定，減其宣告刑2 分之1 ，並依同條例
    第9 條規定，就其減刑後之刑，依宣告刑所適用之修正前刑
    法第41條第1 項前段之規定，諭知如易科罰金之折算標準。
  (三)被告如附表二所示冒標行為偽造之標單（含其上偽造之署押
    ），雖為被告供犯罪所用之物，惟業已丟棄滅失，業據被告
    於原審審理中供明在卷，爰不另為沒收之諭知。
、上訴意旨其他部分不可採之處：
一、上訴意旨另以：卷內甲會其他會員所提供之會單亦有記載子
    ○○為死會之事，顯見被告亦曾冒用子○○之名義標會。又
    原判決附表一之甲會與乙會部分，其中所載之會員己○○（
    互助會甲編號12、互助會乙編號11）為被告之女兒，「江子
    揚」（互助會甲編號11、互助會乙編號18）為被告之外孫，
    「戊○○」（互助會乙編號17）為被告之兒子，「丙○○」
    （互助會乙編號13）為被告之女婿，而「江子揚」係出生於
    87年1 月5 日，於互助會甲召集之92年5 月1 日及互助會乙
    召集之92年8 月20日來計算，「江子揚」當時僅有4 歲餘之
    幼齡，顯見被告冒用家人名義參加互助會，就該部分之行為
    ，亦係構成詐欺罪云云。
二、按犯罪事實應依證據認定之，無證據不得認定犯罪事實，刑
    事訴訟法第154 條第2 項定有明文。經查：
  (一)遍查卷內互助會單中在編號3 子○○欄中有記載日期、標息
    者，為甲會會員癸○○在偵查中所提供之互助會單（見94年
    度偵字第44號偵查卷第26頁），而上開會單確是癸○○在偵
    查中所提出，彼會如此記載係因被告於每月一日互助會開標
    後就會打電話給彼告知得標之人所出的標息是多少，彼就將
    日期、標息依序記在互助會單上，而子○○係編號3 ，因會
    首即被告是92年5 月1 日起會，彼就照次序從編號1 開始記
    載標息，記到編號3 就是7 月1 日，標息5500元，但彼從來
    沒有問被告是何人得標，也就是彼是按序依被告電話告知的
    訊息記載標息、日期，但不見得就是編號相對應欄位的會員
    得標之意，因此編號3 子○○欄中有記載日期、標息，並不
    是代表子○○得標之意等情，業經證人癸○○到庭結證明確
    （見本院98年11月25日審判筆錄），足徵卷附癸○○所提供
    之互助會單在編號3 子○○欄中會記載日期、標息，僅是癸○○依照被告所告知之資訊依序記載下來，但並非子○○得
    標之意，則上訴人僅以上開互助會單之記載，遽謂被告亦曾
    冒用子○○之名義標會云云，並不可採。
  (二)再己○○是被告之女兒，江子揚為被告之外孫，戊○○為被
    告之兒子，丙○○為被告之女婿，且江子揚係87年1 月5日
    生等情，業經被告坦認在卷，並有卷附戶籍謄本可稽。然戊○○、己○○、丙○○等人確有參加被告所召集之互助會，
    而己○○、丙○○亦有以其等所生的兒子江子揚名義參加被
    告之互助會，彼等均有按月繳納會款給被告等情，業經證人
    戊○○在本院具結證述稽詳（見本院98年11月25日審判筆錄
    ），況會首之親戚、子女、女婿會參加互助會一節，本即是
    社會常情，江子揚於當時雖僅是4 歲多的小孩，然其等之父
    母親丙○○與己○○以法定代理人之身分代理小孩參加互助
    會，亦難謂於法有違。則上訴人徒以被告之子女、女婿、年
    幼之外孫有參加互助會一節，遽謂被告係虛列會員而有詐欺
    之犯行云云，尚嫌無據，亦不足取。
據上論斷，應依刑事訴訟法第369 條第1 項前段、第364 條、第
299 條第1 項前段，刑法第2 條第1 項前段、第216 條、第210
條、第220 條第1 項、第339 條第1 項，修正前刑法第56條、第
55條、第41條第1 項前段，刑法施行法第1 條之1 ，廢止前罰金
罰鍰提高標準條例第2 條，現行法規所定貨幣單位折算新臺幣條
例第2 條，中華民國96年罪犯減刑條例第2 條第1 項第3 款、第
7 條、第9 條，判決如主文。
本案經檢察官郭棋湧到庭執行職務。
中    華    民    國    98    年    12    月    16    日
                  刑事第二十庭審判長法  官  楊貴雄
                                    法  官  林銓正
                                    法  官  許必奇
以上正本證明與原本無異。
如不服本判決，應於收受送達後10日內向本院提出上訴書狀，其
未敘述上訴之理由者並得於提起上訴後10日內向本院補提理由書
（均須按他造當事人之人數附繕本）「切勿逕送上級法院」。
                                    書記官  廖素花
中    華    民    國    98    年    12    月    16    日
附錄本案論罪科刑法條全文：
中華民國刑法第210條
偽造、變造私文書，足以生損害於公眾或他人者，處5 年以下有
期徒刑。
中華民國刑法第216條
行使第210 條至第215 條之文書者，依偽造、變造文書或登載不
實事項或使登載不實事項之規定處斷。
中華民國刑法第220條第1 項
在紙上或物品上之文字、符號、圖畫、照像，依習慣或特約，足
以為表示其用意之證明者，關於本章及本章以外各罪，以文書論
。
中華民國刑法第339條第1 項
意圖為自己或第三人不法之所有，以詐術使人將本人或第三人之
物交付者，處5 年以下有期徒刑、拘役或科或併科1 千元以下罰
金。
附表一：
   ┌──┬────────────────────────────────────────┐
   │編號│      互助會                                                                    │
   ├──┼────────────────────────────────────────┤
   │ 甲 │會期自92年5 月1 日起至94年11月1 日止，含會首計31名，每會新臺幣2 萬元，採內標制，│
   │    │每月1 日在臺北市○○○路○ 段16號7 樓開標。                                      │
   ├──┼────────────────────────────────────────┤
   │ 乙 │會期自92年8 月20日起至94年10月20日止，含會首計27名，每會新臺幣2 萬元，採內標制，│
   │    │每月20日在臺北市○○○路○ 段16號7 樓開標。                                      │
   ├──┼────────────────────────────────────────┤
   │ 丙 │會期自93年5 月10日起至95年9月10日止，含會首計29名，每會新臺幣2 萬元，採內標制， │
   │    │每月10日在臺北市○○○路○ 段16號7 樓開標。（嗣未成立）                          │
   └──┴────────────────────────────────────────┘
附表二
┌──┬───────┬─────┬────┬────┬──────────┬──────────┐
│編號│所屬會別冒標時│被冒標之會│標金    │受詐欺之│詐得金額=（標金、標 │附               註 │
│    │間及會期      │員及會單編│標息    │活會會員│息）活會人數（單位│                    │
│    │              │號        │        │人數    │：新台幣：元）      │                    │
├──┼───────┼─────┼────┼────┼──────────┼──────────┤
│一  │甲會          │乙○○    │4,100 元│24      │（20,000-4,100) ×24│                    │
│    │92年11月1 日第│（編號4 ）│        │        │＝381,600           │                    │
│    │7 次          │          │        │        │                    │                    │
├──┼───────┼─────┼────┼────┼──────────┼──────────┤
│二  │甲會          │甲○○    │5,000 元│22      │（20,000-5,000) ×22│                    │
│    │93年2 月1 日第│（編號19）│        │        │＝330,000           │                    │
│    │10次          │          │        │        │                    │                    │
├──┼───────┼─────┼────┼────┼──────────┼──────────┤
│    │甲會          │郭王秀蘭  │38,00 元│20      │（20,000-3,800) ×20│                    │
│三  │93年5 月1 日第│（編號16）│        │        │＝324,000           │                    │
│    │13次          │          │        │        │                    │                    │
│    │              │          │        │        │                    │                    │
├──┼───────┼─────┼────┼────┼──────────┼──────────┤
│    │甲會          │辛○○    │依被告之│19      │1、（20,000-5,300)×│因被告與丁○○之會單│
│四  │93年7 月1 日第│（編號5） │會單記錄│        │    18＝264,600     │記錄不同，證人丁○○│
│    │15次          │          │5,300 元│        │                    │在93年7 月7 日匯款15│
│    │              │          ├────┤        │                    │,000元至被告臺北富邦│
│    │              │          │依丁○○│        │2、丁○○部分15,000 │銀行帳戶之資料，所證│
│    │              │          │之會單記│        │                    │應堪信為真，然據會員│
│    │              │          │錄為5,00│        │                    │甲○○97年6 月4 日審│
│    │              │          │0 元    │        │                    │理時提出之匯款單，該│
│    │              │          │        │        │                    │次匯給被告之活會會款│
│    │              │          │        │        │                    │為14700 元，即標息與│
│    │              │          │        │        │                    │被告之會單記錄相符，│
│    │              │          │        │        │                    │故就證人丁○○以外之│
│    │              │          │        │        │                    │其餘活會會員遭詐取之│
│    │              │          │        │        │                    │金額，以對被告較有利│
│    │              │          │        │        │                    │14,700元計算之。    │
│    │              │          │        │        │                    │                    │
│    │              │          │        │        │                    │                    │
│    │              │          │        │        │                    │                    │
│    │              │          │        │        │                    │                    │
│    │              │          │        │        │                    │                    │
│    │              │          │        │        │                    │                    │
│    │              │          │        │        │                    │                    │
│    │              │          │        │        │                    │                    │
│    │              │          │        │        │                    │                    │
│    │              │          │        │        │                    │                    │
│    │              │          │        │        │                    │                    │
│    │              │          │        │        │                    │                    │
│    │              │          │        │        │                    │                    │
├──┴───────┴─────┴────┴────┴──────────┴──────────┤
│合計：1,315, 200元                                                                              │
└────────────────────────────────────────────────┘


司法院資訊處製作；財團法人民間司法改革基金會備份。
